【裁判字號】    88,訴,2527
【裁判日期】    890615
【裁判案由】    拆屋還地
【裁判全文】
臺灣臺中地方法院民事判決  八十八年度訴字第二五二七號
    原      告  己○○
    訴訟代理人  林殷世律師
    被      告  甲○○○    住.
                癸○○      住.
    右  一  人
    訴訟代理人  子○○      住.
    被      告  寅○○      住.
                壬○○      住.
                乙○○      住.
                巳○○      住.
                戊○○      住.
                丑○○      住.
                庚○○      住.
                丁○○      住.
                卯○○      住.
                辛○○      住.
                辰○○      住.
                午○○      住.
右當事人間請求拆屋還地事件，本院判決如左：
    主    文
被告王黃金蔥應將坐落於台中縣太平市○○○段車籠埔小段五七地號土地上如附圖Ａ
所示面積九十二平方公尺之地上物拆除，並將該土地交還原告及全體所有人。
被告癸○○應將坐落同第一項地號土地上如附圖Ｄ所示面積四十五平方公尺之地上物
拆除，並將該土地交還原告及全體所有人。
被告戊○○應將坐落同第一項地號土地上如附圖Ｆ所示面積四十五平方公尺之地上物
拆除，並將該土地交還原告及全體所有人。
被告丑○○應將坐落同第一項地號土地上如附圖Ｈ所示面積八十三平方公尺之地上物
拆除，並將該土地交還原告及全體所有人。
被告寅○○應將坐落同第一項地號土地上如附圖Ｉ所示面積四十九平方公尺之地上物
拆除，並將該土地交還原告及全體所有人。
被告丁○○應將坐落同第一項地號土地上如附圖Ｊ所示面積七十平方公尺之地上物拆
除，並將該土地交還原告及全體所有人。
被告壬○○應將坐落同第一項地號土地上如附圖Ｋ所示面積八十七平方公尺之地上物
拆除，並將該土地交還原告及全體所有人。
被告乙○○應將坐落同第一項地號土地上如附圖Ｌ所示面積二十九平方公尺之地上物
拆除，並將該土地交還原告及全體所有人。
被告辛○○應將坐落同第一項地號土地上如附圖Ｍ所示面積四十四平方公尺之地上物
拆除，並將該土地交還原告及全體所有人。
被告庚○○應將坐落同第一項地號土地上如附圖Ｎ所示面積六十八平方公尺之地上物
拆除，並將該土地交還原告及全體所有人。
被告卯○○應將坐落同第一項地號土地上如附圖Ｏ所示面積一百六十三平方公尺之地
上物拆除，並將該土地交還原告及全體所有人。
被告巳○○應將坐落同第一項地號土地上如附圖Ｑ所示面積七十三平方公尺之地上物
及如附圖Ｒ所示面積十七平方公尺上之地上物拆除，並將該土地交還原告及全體所有
人。
被告辰○○應將坐落同第一項地號土地上如附圖Ｂ所示面積三十八平方公尺之地上物
拆除並自同地段、門牌號碼如附圖Ｃ所示面積三十一平方公尺上之地上物遷出，並將
該土地交還原告及全體所有人。
被告午○○應自坐落同第一項地號土地上如附圖Ｇ所示面積六十二平方公尺之地上物
遷出，並將該土地交還原告及全體所有人。
原告其餘之訴駁回。
第一項至第十四項之履行期間為六個月。
訴訟費用由被告負擔比例如附表一。
本判決原告勝訴部分分別以如附表二所示之金額為各被告供擔保後，得假執行。
原告其餘假執行之聲請駁回。
    事    實
甲、原告方面：
  一、聲明：如主文第一項至第十二項所示之外，另聲明：
    （十三）被告辰○○應將坐落同第一項地號土地上如附圖Ｂ所示面積三十八平方
            公尺及如附圖Ｃ所示面積三十一平方公尺上之地上物全部拆除，並將該
            土地交還原告及全體所有人。
    （十四）被告顧德錦應自座落於台中縣太平市○○○段車籠埔小段五七地號，門
            牌號碼如附圖Ｇ所示，土地面積六十二平方公尺上之地上物，全部拆除
            ，並將該土地交還原告及全體所有人。
    （十五）願供擔保請准宣告假執行。
  二、陳述：
    （一）坐落於台中縣太平市○○○段車籠埔小段五七地號土地（以下簡稱系爭土
          地），面積一九九三平方公尺之土地為原告與他人所共有，惟系爭土地上
          如附圖Ａ、Ｂ、Ｃ、Ｄ、Ｆ、Ｇ、Ｈ、Ｉ、Ｊ、Ｋ、Ｌ、Ｍ、Ｎ、Ｏ、Ｑ
          、Ｒ之部分，占用之土地位置及面積各如附圖所示，竟遭被告無權占用多
          年。由於被告占用系爭土地並無正當權源，是其無權占用之事實甚為顯明
          ，縱被告有向他人購買房屋或是承租房屋之事實，惟非原告或是系爭土地
          之前手所為之出售或是出租。職是，原告本於所有權之行使，並為全體共
          有之利益，訴請排除被告之侵害，同時拆除地上物並將土地返還應有理由
          。
    （二）被告辰○○所占用之台中縣太平市○○路一二一五巷一一號建物（如附圖
          所示Ｃ部分）及午○○所占用之台中縣太平市○○路一二一五巷一七弄五
          號建物（如附圖所示Ｇ部分），均稱係榮民交予使用，並非渠所有，惟該
          二建物無權占用原告所有系爭土地，業由被告所是認，亦經地政機關測量
          明確。是以，縱被告辰○○、午○○二人對前揭二建物無處分權限，依實
          務見解，原告聲明拆屋還地，實含有請求遷讓房屋之意思。故請求判決被
          告辰○○、午○○二人應自該二房屋遷出。
      三、證據：提出地籍圖及土地謄本各一份為證。
乙、被告方面：其中被告甲○○○、寅○○、午○○未於最後一次言詞辯論期日到場
              ，茲據其以前到場所為聲明及陳述如左：
    一、被告王黃金蔥部分：
      （一）聲明：駁回原告之訴。
      （二）陳述：房子是伊先生買的，伊先生過世後由伊繼承，拆屋後無屋可住。
    二、被告癸○○、戊○○部分：
      （一）聲明：駁回原告之訴。
      （二）陳述：被告所有房屋蓋在原告土地上，但如拆除，即無處可住。
      （三）證據：被告戊○○提出房屋出售合約一件為證。
    三、被告丑○○部分：
      （一）聲明：駁回原告之訴。
      （二）陳述：房屋是被告所買的，經濟困難。
      （三）證據：提出買賣契約書一份為證。
    四、被告寅○○部分：
      （一）聲明：駁回原告之訴。
      （二）陳述：該房屋本來是伊先生張克堯買的，去世約半年，由我繼承該屋，
            並無其他繼承人。有付租金給地主曾火木。
      （三）證據：提出證明書、承租契約書影本各一件。
    五、被告丁○○部分：
      （一）聲明：駁回原告之訴。
      （二）陳述：房子是別人蓋好賣給伊的，伊沒繳地租，地主四十幾年來荒廢土
            地沒使用，所以伊有使用權。伊也願意向原告租土地。
      （三）證據：提出買賣契約書影本一件。
    六、被告壬○○部分：
      （一）聲明：駁回原告之訴。
      （二）陳述：房屋係伊向人購買所有，願向原告買地，不同意拆屋。
      （三）證據：提出買賣契約書影本一件。
    七、被告辛○○部分：
      （一）聲明：駁回原告之訴。
      （二）陳述：伊向前手購買房屋已十年，該房屋所有已蓋四十年，不知地主為
            何人。
    八、被告庚○○部分：
      （一）聲明：駁回原告之訴。
      （二）陳述：房屋是伊於七十三年以二十萬元購買所有，有占用原告土地。
      （三）證據：提出合約書一件。
    九、被告卯○○部分：
      （一）聲明：駁回原告之訴。
       （二）陳述：房子為伊所有，已使用四十幾年，該屋已重建三次，是以前之
          地主曾火木同意我在原告土地上建屋，我有付錢買土地忘了多少，颱風過
          後已找不到任何資料。
    十、被告巳○○部分：
      （一）聲明：駁回原告之訴。
      （二）陳述：房屋占用到原告土地上已有四、五十年。伊父親是原始起造人，
          是地主同意我父親在原告土地上興建房屋並定有契約，為合法承租，後房
          子由伊繼承。之前有付錢，但已無保留證據。而原告所有土地亦為繼承而
          來，如繼承土地，也應繼承祖先原來之承諾。
    十一、被告辰○○部分：
      （一）聲明：駁回原告之訴。
      （二）陳述：台中縣太平市○○路一二一五巷九號房屋係伊所有。惟台中縣太
          平市○○路一二一五巷十一號建物本為一榮民所有，死亡後由退輔會管理
          ，同意讓伊使用，伊無拆除權。同意遷讓交還該十一號房屋。
     十二、被告午○○部分：
      （一）陳述：伊居住之房屋非伊所有，係向退輔會申請居住。
丙、被告乙○○未於言詞辯論期日到場，亦未提出書狀作何聲明或陳述。
    理    由
一、被告甲○○○、寅○○未於最後一次言詞辯論期日到場，被告乙○○、午○○未
    於言詞辯論期日到場，均核無民事訴訟法第三百八十六條各款所列情形，爰依原
    告之聲請，由其一造辯論而為判決。
二、按訴狀送達後，原告不得將原訴變更或追加他訴。但經被告同意者不在此限，民
    事訴訟法第二百五十五條定有明文。經查，本件原告起訴請求趙玉梅及黃美英、
    喚施春桃應將占用原告土地上之地上物拆除，然該地上物之處分權人應為丑○○
    及壬○○、丁○○，乃撤回對趙玉梅及黃美英、丙○○○之請求而追加丑○○及
    壬○○、丁○○為被告，並為被告所同意。依前揭法條所示，原告所為上述之訴
    之追加應予准許，合先敘明。
三、本件原告主張台中縣太平市○○○段車籠埔小段五七地號，面積一九九三平方公
    尺之土地為原告與他人所共有，惟系爭土地目前遭被告無權占用，爰本於所有權
    之行使，並為全體共有人之利益，訴請排除被告之侵害，同時拆除地上物並將土
    地返還等語；被告則以系爭土地上之地上物均為被告向他人購買或是承租土地而
    來，且該地上物在原告土地上已有四、五十年之久，被告應有使用權，資為抗辯
    。
四、本件原告主張系爭土地為原告與他人所共有，目前為被告占用，各被告占用之土
    地位置及面積如附圖所示等事實，業據其提出土地謄本乙份為證，並為被告所不
    爭執，且被告甲○○○、癸○○、寅○○、壬○○、巳○○、戊○○、丑○○、
    庚○○、丁○○、卯○○、辛○○均自認占用系爭土地之建物為渠所有，被告辰
    ○○則自認如附圖所示Ｂ部分建物為其所有，另被辰○○、午○○自認各占用如
    附圖Ｃ、Ｇ所示之建物使用，並經本院會同台中縣太平地政事務所測量員履測屬
    實，此有本院勘驗筆錄及台中縣太平地政事務所複丈成果圖一件（複丈日期八十
    九年四月二十六日）在卷可稽，堪信原告上開主張為真實。
五、被告寅○○、巳○○雖抗辯有付租金給以前之地主曾火木云云，被告寅○○並提
    出承租契約書影本一件為證，惟原告否認該承租契約之真正及訴外人曾火木為系
    爭土地之所有權人，按當事人主張有利於己之事實者，就其事實有舉證之責任，
    私文書應由舉證人證其真正，民事訴訟法第二百七十七條、第三百五十七條前段
    分別定有明文，上開被告並未舉證證明上開文書之真正及與原告間租賃關係存在
    之事實，則不能證明被告寅○○、巳○○係基於租賃關係而有權占有系爭土地。
    又被告卯○○辯稱有向地主曾火木買土地云云，惟經原告否認其事，且該被告並
    未提出任何證據證明其事，是其抗辯亦無足採。被告丑○○、寅○○、壬○○、
    辛○○、庚○○、王黃金蔥、丁○○、戊○○等雖以渠所有之房屋係向前手買受
    多年云云，被告丑○○、寅○○、壬○○、丁○○、庚○○並提出房屋買賣契約
    書或合約書為證，惟查上開被告提出之契約書之買賣標的均限於房屋本身，不及
    於土地或土地使用權，且被告庚○○、戊○○提出之合約書並載明「無土地權」
    ，自無從證明渠等有何權限使用系爭土地。綜上所述，本件被告均未能證明有權
    使用土地之事實，則渠等所為抗辯，尚難採信。原告主張系爭土地遭被告無權占
    用之事實，應可採憑。
六、又按土地所有人本於無權占有之法律關係，得對於無權占有人請求遷讓及交還土
    地。所謂遷讓，係指停止占有而言；所謂交還，係指將占有之土地交付所有權人
    而言。前者之遷讓為後者交付之階段行為，則請求交還占有之土地者，當然含有
    請求遷讓之意思，司法院七十五年三月二十八日七五廳民一字第依一三九號函復
    臺高院參照。被告午○○抗辯伊居住之房屋非伊所有，係向退輔會申請居住云云
    。經查其所占用系爭土地如附圖Ｇ部分之地上物，為訴外人所有，被告午○○並
    無處分權，此有行政院國軍退除役官兵輔導委員會台中縣榮民服務處，八十八年
    十二月七日之八八中縣處善字第三三八四號函復：該房屋原係劉長發所有，劉員
    於八十八年七月病逝，而其好友顧景德於故劉員生前已獲得同意，並在八十七年
    十二月遷入等語可證。另被告辰○○抗辯：台中縣太平市○○路一二一五巷十一
    號建物即如附圖Ｃ所示部分本為一榮民所有，死亡後由退輔會管理，同意讓伊使
    用，伊無拆除權云云。而原告亦自認如附圖所示Ｃ部分之建物並非被告辰○○所
    有，則上開二建物既非被告辰○○、午○○所有，則渠等對之並無處分權，自無
    拆除房屋之權利，則原告請求被告辰○○、午○○各應將如附圖所示Ｃ、Ｇ部分
    之地上物拆除，為無理由，惟參照上開實務見解，仍應判令被告辰○○、午○○
    各自該地上物遷出。
七、綜上所述，原告請求被告王黃金蔥、辰○○、曾海味、戊○○、丑○○、寅○○
    、丁○○、壬○○、乙○○、辛○○、庚○○、卯○○、巳○○應將所占用系爭
    土地上如附圖所示Ａ、Ｂ、Ｄ、Ｆ、Ｈ、Ｉ、Ｊ、Ｋ、Ｌ、Ｍ、Ｎ、Ｏ、Ｑ、Ｒ
    部分之地上物拆除，且被告辰○○、午○○應各自附圖Ｃ、Ｇ部分之地上物遷出
    ，並應將占用之系爭土地返還原告及全體共有人等請求之部分，為有理由，應予
    准許。另原告請求被告辰○○、午○○各應將其所占用系爭土地如附圖所示Ｃ、
    Ｇ部分之地上物拆除之部分，為無理由，應予駁回。
八、本院斟酌被告居住於系爭土地上之建築物多年，一時覓地搬遷不易，非立時可就
    ，核其性質非長時間不能履行，爰酌定履行期間六個月，以資兼顧。
九、原告陳明願供擔保，請求宣告假執行，經核並無不合，爰酌定相當擔保金額准許
    之。
十、據上論結，本件原告之訴為有理由，依民事訴訟法第三百八十五條第一項前段、
    第七十九條但書、第八十五條第一項但書、第三百九十六條第一項、第三百九十
    條第二項判決如主文。
中      華      民      國    八十九    年      六      月     十五     日
                                    臺灣臺中地方法院民事第三庭
~B法      官  張瑞蘭
~FO
  附表一：各被告應負擔之訴訟費用比例。
┌──┬─────┬─────────────┐
│編號│  被告姓名│負擔訴訟費用比例          │
├──┼─────┼─────────────┤
│１  │  王黃金蔥│百分之九                  │
├──┼─────┼─────────────┤
│２  │  癸○○  │百分之五                  │
├──┼─────┼─────────────┤
│３  │  戊○○  │百分之五                  │
├──┼─────┼─────────────┤
│４  │  丑○○  │百分之八                  │
├──┼─────┼─────────────┤
│５  │  寅○○  │百分之五                  │
├──┼─────┼─────────────┤
│６  │  丁○○  │百分之七                  │
├──┼─────┼─────────────┤
│７  │  壬○○  │百分之九                  │
├──┼─────┼─────────────┤
│８  │  乙○○  │百分之三                  │
├──┼─────┼─────────────┤
│９  │  辛○○  │百分之四                  │
├──┼─────┼─────────────┤
│１０│  庚○○  │百分之七                  │
├──┼─────┼─────────────┤
│１１│  卯○○  │百分之一六                │
├──┼─────┼─────────────┤
│１２│  巳○○  │百分之九                  │
├──┼─────┼─────────────┤
│１３│  辰○○  │百分之七                  │
├──┼─────┼─────────────┤
│１４│  午○○  │百分之六                  │
└──┴─────┴─────────────┘
  附表二：原告應為各被告供擔保得為假執行之金額。
┌──┬─────┬─────────────┐
│編號│  被告姓名│原告應供擔保金額（新台幣）│
├──┼─────┼─────────────┤
│１  │  王黃金蔥│壹拾捌萬肆仟元            │
├──┼─────┼─────────────┤
│２  │  癸○○  │玖萬元                    │
├──┼─────┼─────────────┤
│３  │  戊○○  │玖萬元                    │
├──┼─────┼─────────────┤
│４  │  丑○○  │壹拾陸萬陸仟元            │
├──┼─────┼─────────────┤
│５  │  寅○○  │玖萬捌仟元                │
├──┼─────┼─────────────┤
│６  │  丁○○  │壹拾肆萬元                │
├──┼─────┼─────────────┤
│７  │  壬○○  │壹拾柒萬肆仟元            │
├──┼─────┼─────────────┤
│８  │  乙○○  │伍萬捌仟元                │
├──┼─────┼─────────────┤
│９  │  辛○○  │捌萬捌仟元                │
├──┼─────┼─────────────┤
│１０│  庚○○  │壹拾萬陸仟元            │
├──┼─────┼─────────────┤
│１１│  卯○○  │拾貳萬陸仟元            │
├──┼─────┼─────────────┤
│１２│  巳○○  │壹拾捌萬元                │
├──┼─────┼─────────────┤
│１３│  辰○○  │壹拾萬捌仟元            │
├──┼─────┼─────────────┤
│１４│  午○○  │壹拾貳萬肆仟元            │
└──┴─────┴─────────────┘
右為正本係照原本作成
如不服本判決，應於判決送達後二十日內，向本院提出上訴狀。
中      華      民      國    八十九    年      六      月    十五    日
~B法院書記官


司法院資訊處製作；財團法人民間司法改革基金會備份。
